【裁判字號】    96,重上更(一),453
【裁判日期】    970319
【裁判案由】    強盜等
【裁判全文】
臺灣高等法院臺南分院刑事判決   96年度重上更(一)字第453號
上  訴  人
即  被  告  丁  ○  ○
            乙  ○  ○
上二人共同
選任辯護人  蔡  碧  仲  律師
            張  宗  存  律師
            陳  怡  禎  律師
上  訴  人
即  被  告  己  ○  ○
選任辯護人  蔡  碧  仲  律師
上  訴  人
即  被  告  戊  ○  ○
選任辯護人  曾  柏  嵩  律師
上列上訴人等因強盜等案件，不服臺灣雲林地方法院九十二年度
訴字第六四四號，中華民國九十三年十月二十九日第一審判決（
起訴案號：臺灣雲林地方法院檢察署九十二年度偵字第四六八七
號），提起上訴，判決後經最高法院發回更審，本院判決如下：
    主  文
原判決關於丁○○、己○○、戊○○、乙○○部分撤銷。
丁○○、己○○、戊○○、乙○○共同犯強盜得利未遂罪，丁○○處有期徒刑伍年陸月，己○○處有期徒刑伍年，戊○○、累犯
、處有期徒刑伍年陸月，乙○○處有期徒刑肆年陸月。扣案捏造
之六合彩簽單壹張、仿ＢＥＲＥＴＴＡ廠８４型半自動手槍製造
之金屬玩具手槍壹把均沒收。
    事  實
一、戊○○曾於民國（下同）九十年七月九日因竊盜案件，經原
    審法院以九十年度港簡字第一一六號判處有期徒刑四月，並
    於九十年八月七日確定，於九十年八月二十二日易科罰金執
    行完畢，仍不知悔改。緣丁○○、林輝龍（已歿，判決不受
    理）、戊○○、己○○、乙○○五人於九十二年十一月間，
    基於意圖為自己不法所有之犯意聯絡，共同謀議由乙○○先
    行出資新台幣（下同）四萬二千元為簽賭金，推由戊○○前
    往丙○○（業經原審判處有期徒刑五月，緩刑三年確定）所
    經營位於雲林縣四湖鄉○○村○○○路三八巷二號之六合彩
    簽賭站簽賭後，再由丁○○邀集他人假冒刑警之身分將該簽
    賭站所有之六合彩簽單強行取回，俟當期六合彩開獎後，再
    捏造中獎號碼之簽單，使丙○○於無號碼可供核對之情形下
    ，陷於錯誤將彩金交付予戊○○，五人並約定所詐得之彩金
    由林輝龍、己○○與丁○○分得五成，戊○○與乙○○分得
    五成。乙○○於九十二年十一月六日將簽賭金攜往雲林縣麥
    寮鄉華盛頓汽車旅館八０二號房交給林輝龍，再由林輝龍轉
    交給戊○○，渠等五人為向丙○○詐取彩金，遂於得預見假
    冒刑警可能會使用強暴、脅迫等手段逼迫不能抗拒之丙○○
    將可兌換彩金，具有兌彩權利之賭博簽單交出，且預見在場
    人員行動將遭受剝奪之情形下，仍基於不惜強取賭博簽單之
    意思，由丁○○於同日中午致電要求廖玉枝（另案審理）前
    往雲林縣麥寮鄉華盛頓汽車旅館八０二號房與其會合，嗣同
    日下午三時三十分許，廖玉枝與謝添榮（另案審理）至上開
    地點後，丁○○即告知廖玉枝，要其邀集四名男子與戊○○
    前往上開簽賭站，俟戊○○簽賭後，由該四名男子假冒刑警
    之身分將該簽賭站所有之六合彩簽單取出。廖玉枝旋即邀集
    謝添榮、葉佐淦、張榮峰，張榮峰再邀集林廷珈（以上四人
    另案審理），至雲林縣四湖鄉參天宮停車場與其會合，並於
    同日下午五時許在該停車場告知上開假冒刑警取得簽單之計
    劃，渠等五人即與丁○○等人共同基於強取六合彩簽單意圖
    為自己不法所有之犯意聯絡，與戊○○一同前往上開簽賭站
    ，於同日下午六時三十分許戊○○、廖玉枝、張榮峰先行進
    入，並由戊○○以四萬二千元向丙○○所僱用之會計甲○○
    （業經原審判處有期徒刑四月，緩刑三年確定）簽賭六合彩
    （共六注）後先行離開，廖玉枝亦以二千元向甲○○簽賭六
    合彩後離開，葉佐淦、謝添榮、林廷珈即進入該簽賭站，丙○○之妻吳黃貞將渠等誤認為警察，即大喊「警察來了」，
    先行入內之張榮峰亦表明警察之身分，現場之賭客聽聞後即
    起騷動，張榮峰見狀即舉起預藏之玩具手槍（經鑑定認不具
    殺傷力）對準甲○○稱：「不要動」，謝添榮亦將賭場之鐵
    門關上，以此強暴之方法控制在場人之行動，並命丙○○將
    傳真機、錄影機、錄影帶、六合彩簽單等物交出，至使甲○○、丙○○不能抗拒，交出上開物品。渠等取得簽單後，即
    佯稱要現場一人提供身分資料予警方調查，俟丙○○入內拿
    取吳黃貞之國民身分證時，張榮峰等人即將甲○○所開立之
    全部六合彩簽單取走（未取走傳真機、錄影機、錄影帶等物
    ）離開現場，丙○○、甲○○等人始獲自由。張榮峰等人將
    強盜取得之六合彩簽單於上開汽車旅館交給廖玉枝後，廖玉
    枝再將簽單交給丁○○，丁○○並交付十五萬元之酬勞予廖
    玉枝，而由廖玉枝取得七萬元，張榮峰、葉佐淦、謝添榮、
    林廷珈各取得二萬元。俟當晚香港六合彩開獎後，林輝龍即
    捏造「０２、１４、２７、２５、４３、２８、０８＊３６
    ＊３１＊４９＊０５＊１９」之簽單（其中有「１４、２７
    、４９、０５、２８」等五個中獎號碼，四星簽中七十五支
    、三星簽中十五支，彩金約六百一十萬五千元），並於同日
    晚間九時在上開汽車旅館交給戊○○。嗣翌日上午九時許，
    戊○○至上開簽賭站持上開捏造之簽單向甲○○詐稱其中獎
    ，要求甲○○交付彩金，甲○○乃以簽單為警扣押，簽賭無
    效為由拒絕，戊○○乃再於同日十時許協同乙○○向甲○○
    索取彩金仍遭拒，嗣二人再協同林輝龍及其他二名不詳男子
    ，前往索取彩金，因丙○○發覺有異，乃報警循線查獲上情
    而強盜未得利，詐欺未遂，並扣得捏造之簽單一紙及張榮峰
    所有供本件強盜所用之玩具槍一把。
二、案經雲林縣警察局台西分局報告臺灣雲林地方法院檢察署檢
    察官偵查起訴。
    理  由
壹、證據能力方面：
    按被告以外之人於審判外之言詞或書面陳述，除法律有規定
    者外，不得作為證據，刑事訴訟法第一百五十九條第一項固
    定有明文。惟被告以外之人於審判外之陳述，雖不符同法第
    一百五十九條之一至之四之規定，而經當事人於審判程序同
    意作為證據，法院審酌該言詞陳述或書面陳述作成時之情況
    ，認為適當者，亦得為證據。又當事人、代理人或辯護人於
    法院調查證據時，知有第一百五十九條第一項不得為證據之
    情形，而未於言詞辯論終結前聲明異議者，視為有前項之同
    意，同法第一百五十九條之五亦定有明文。查證人丙○○、
    、甲○○、葉佐淦、張榮峰、林廷珈、廖玉枝原審審理時均
    以證人身份到庭作證，其等及被告（共同被告）等人於警詢
    及偵查中之供述；0000000000號行動電話通訊監察譯文、捏
    造之六合彩簽單、行動電話通聯記錄、丙○○於台南區中小
    企銀放款餘額核對單、葉志鴻醫院診斷證明書（證明丙○○
    有缺血性心臟病及眩暈）、財團法人天主教若瑟醫院診斷證
    明書（證明己○○有上腸胃道出血及高血壓）等，當事人及
    辯護人於審判程序中對於前述證人或具證人身份之共同被告
    於警詢、偵查中之證述暨其他相關具傳聞性質之證據資料之
    證據能力，均表示沒有爭執，並放棄對於共同被告以證人身
    份之詰問，且迄於言詞辯論終結前亦未聲明異議。本院審酌
    證人陳述及證據資料作成時之情況，核無違法取證或其他瑕
    疵，且為證明本件犯罪事實所必要之重要關係事項，認為以
    之作為證據為適當，上開證人於審判外之陳述及相關證據資
    料，自得做為證據，合先敘明。
貳、實體方面：
    訊據上訴即被告戊○○、丁○○、己○○、乙○○對於上開
    詐欺取財未遂、僭行公務員職權等行為均坦承不諱，惟否認
    有何加重強盜罪及剝奪行動自由之犯行，辯稱：渠等不認識
    張榮峰等人，丁○○亦僅要求廖玉枝找人假冒警察去騙取簽
    單，不知道其中有人會帶槍去云云。經查：
一、被告丁○○、己○○、戊○○、乙○○四人均有上揭詐欺取
    財未遂、僭行公務員職權之犯行：
    (一)被告丁○○、己○○、戊○○、乙○○四人對於詐欺取財
      未遂、僭行公務員職權之犯行均自白不諱（強盜部分未自
      白），互核情節相符。
    (二)被告四人之自白與另案被告林廷珈於警、偵訊之供述、廖
      玉枝、張榮峰、葉佐淦於警、偵訊之供述及原審法院審理
      中之證述相符，復據被害人丙○○、甲○○指訴歷歷，就
      相關之供述證據均相符合。
    (三)又有捏造之六合彩簽單一紙扣案可為補強證據，被告四人
      此部分之犯行，事證明確，堪以認定。
    (四)至於被告丁○○、己○○、戊○○於本院準備程序又翻異
      前供，否認有上揭犯罪事實，然於原審及本院審理時又坦
      承此部分犯行，準備程序所供顯係事後卸責之詞，殊無足
      採。
二、被告丁○○、己○○、戊○○、乙○○四人亦有共犯強盜得
    利未遂之犯行：
甲、被告所謀議取得六合彩簽單之方法：
    (一)證人丙○○於原審到庭證稱：戊○○於九十二年十一月六
      日依正常程序簽單，接著廖玉枝等也接著簽，戊○○出去
      後連同廖玉枝約有三、四個人進來，我太太就喊警察來了
      ，其中穿紅色衣服的人拿一支槍並喊說不要動，拿走簽單
      ；另外的人叫我去拿傳真機、錄影機、錄影帶，但是後來
      他們離開的時候只有拿走簽單而已，當時他們要走的時候
      有提到看是要報誰的名字到警察局，我就回答說要提供我
      太太的資料，後來我們進去拿身分證出來他們就跑了；當
      時有想要逃，但是他們把鐵門拉下來等語（見原審法院卷
      二第九四頁背面至九五頁背面），核與證人甲○○證稱：
      戊○○於九十二年十一月六日與一個女的及穿紅色衣服的
      人一起進來簽賭六合彩，簽完後戊○○先走，後來那個女
      的才走，後來老闆的太太就喊說警察來了，接著穿紅色衣
      服的人就說是警察，叫我們將桌上的簽單全部給他，因為
      當場還有其他賭客，他們一聽到是警察以為是真的警察，
      所以就要跑出去，結果穿紅色衣服的人就緊張的拿出槍來
      對準我，並喊說不要動；另外的人進來將鐵門拉下來，並
      將桌上的簽單拿走等語（見原審法院卷二第九八頁至第九
      九頁背面）相符。
    (二)被告等人均自承確實有叫另案被告廖玉枝找人假冒警察向
      證人丙○○拿取簽單一事，而另案被告廖玉枝於偵查中供
      稱：九十二年十一月六日中午丁○○打電話叫我三點半去
      麥寮鄉一家華盛頓汽車旅館，我去八０二號房時，現場含
      丁○○在內有五個男的，還有戊○○；丁○○要我去找四
      個人來假裝是刑事組的人，等戊○○去簽完注後，再進去
      搜括簽單及傳真單，但丁○○沒交待要收賭注，我就連絡
      葉佐淦、謝添榮、張榮峰，林廷珈是張榮峰的朋友，丁○○說要給我十五萬，我拿七萬，其餘的人一人發二萬；我
      和張榮峰說，丁○○說要進去用臨檢的名義唬他們，再搜
      括六合彩的簽單等語（見九二偵五００八號卷第二一至二
      三頁），另案被告張榮峰於偵查中供稱：廖玉枝告訴我要
      去簽賭，叫我們假冒警察去把簽單拿出來（見九二偵五０
      二四號卷第十二至十三頁），復於原審法院證稱：廖玉枝
      叫我們進去賭場假冒警察，然後將簽單拿出來；我進去之
      後表明我是警察，剛開始是丙○○的太太喊說警察來了，
      所以賭客就因為慌張而亂竄，所以我就拿出槍枝表明我們
      是警察，叫他們坐下等語（見原審法院卷二第一二七頁背
      面至第一二九頁），核與另案被告葉佐淦於警訊中供稱：
      廖玉枝告訴我們以冒充警察的方法進去；我進去以後聽到
      組頭說警察來了，收起來；那時張榮峰說你們都不要動，
      你們簽六合彩有人檢舉，我們來看一下，我們叫他們站在
      旁邊，我們就把簽單收一收，組頭就拜託我們不要送，然
      後張榮峰就說有人檢舉你們做組頭，我們來看一下，我們
      在旁就把簽單、簿子、號碼單收一收拿走等語（見台西警
      刑字第０九二００二一四七二─二號警卷第三頁），於偵
      查中供稱：廖玉枝有跟我們三人講如何進行這件事情的細
      節，有說冒用警察名義把簽單拿出來等語（見九二偵五０
      二四號卷第十五頁），於原審法院審理中復證稱：廖玉枝
      叫我們冒充警察人員去組頭家，然後將單據帶出來；門好
      像是最後進入的謝添榮關的；我們進去是說有人檢舉你們
      ，他們是說他們沒有做的很大，拜託不要辦他們，只有桌
      上這些簽單而已，我們就說好，我們將這些東西帶走就好
      了，不要再做了等語（見原審法院卷二第一三六頁背面至
      第一四一頁背面）相符。
    (三)被告等人於九十二年十一月七日告訴人報警後，即於同日
      下午遭警逮捕，並於翌日為檢察官聲請原審法院羈押禁見
      獲准，於九十三年一月十四日始經原審法院釋放，而另案
      被告廖玉枝、葉佐淦、張榮峰等人係於九十二年十一月二
      十八日、二十九日本案被告遭羈押禁見之期間於警、偵訊
      為上開供述，是渠等上開供述及證人丙○○、甲○○所為
      之證述，應屬可採。又張榮峰所攜帶之槍枝經鑑定結果，
      認係仿ＢＥＲＥＴＴＡ廠８４型半自動手槍製造之金屬玩
      具手槍，其槍管內具阻鐵，依現狀，無法供發射彈丸使用
      ，認不具殺傷力，此有內政部警政署刑事警察局九十三年
      七月二十七日刑鑑字第０９３０１３６１０２號函附卷可
      稽。
    (四)徵之上情，應係是被告丁○○等人計劃以四個人假冒警察
      之方式拿取丙○○之簽單，並由廖玉枝聯絡葉佐淦、張榮
      峰、林廷珈、謝添榮等人於丙○○所開設之簽賭站假冒警
      察，期間張榮峰並持玩具手槍命甲○○交付六合彩簽單，
      謝添榮並於進入賭場時拉下鐵門，最後渠等僅取走全部之
      六合彩簽單等情，堪以認定。至公訴人雖認另案被告張榮
      峰等人尚取走現金五萬元及傳真機一部，然渠等僅取走六
      合彩簽單之事實，已據證人丙○○於原審法院證述綦詳，
      業如上述，此部分公訴人尚有誤會，附此敘明。
乙、另案被告張榮峰等人之行為已構成強盜得利未遂罪：
    (一)按強盜罪之強暴、脅迫，只須抑壓被害人之抗拒或使被害
      人身體上、精神上，處於不能抗拒之狀態為已足，其暴力
      縱未與被害人身體接觸，仍不能不謂有強暴、脅迫行為。
      又強盜罪所施用之強暴、脅迫手段，只須足以壓抑被害人
      之抗拒，使其喪失意思自由為已足，縱令被害人實際無抗
      拒行為，仍於強盜罪之成立，不生影響（最高法院二十二
      年上字第三一七號、三十年上字第三０二三號判例參照）
      。
    (二)經查：證人丙○○證稱：（是因為他們拿出槍枝才會害怕
      還是因為是警察？）都怕；當時當然有想要逃，但是他們
      把鐵門拉下來；（當時你、你太太及小姐都被控制住行動
      ？）我太太（指吳黃貞）身體沒有被控制，但是還是出不
      去，那位小姐（指甲○○）的身體是被控制住了等語（見
      原審卷二第九五頁背面至第九六頁）；證人甲○○於偵查
      中證稱：那位警察就不知從那裡拿出一把槍出來比著我，
      叫我不要動（見九二偵四六八七號卷第九三頁）；於原審
      審理中證稱：因為當場還有其他賭客，他們一聽到是警察
      以為是真的警察，所以就要跑出去，結果穿紅色衣服的人
      就緊張的拿出槍來對準我，並喊說不要動；當時我們所有
      人的行動都被控制住等語（見原審卷二第九十八、九十九
      頁）。是另案被告張榮峰以玩具手槍冒充真槍，謝添榮將
      簽賭站鐵門拉下，控制並壓抑被害人丙○○、甲○○之行
      動自由及意思自由後，乃使被害人丙○○、甲○○處於不
      能抗拒之情形下，而交付六合彩簽單。
    (三)又六合彩簽單係賭客與組頭對賭之憑據，雖係乙紙書面，
      其本身或無甚經濟價值，但對簽賭之人而言，倘若簽中，
      其得憑以向組頭兌換彩金，則其實際所表彰者，乃簽賭者
      兌彩之權利。其等以假冒警察人員，僭行其職權方式，向
      丙○○強行取得當期六合彩簽單，其目的係在使吳某無號
      碼可供核對，而得遂行渠等以偽造簽單詐兌彩金勾當，如
      此，其等以脅迫方式使丙○○不能抗拒，以取得六合彩簽
      單，乃藉以達成取得兌彩權利之目的，雖其結果未能得逞
      ，仍應成立刑法第三百二十八條第四項、第二項之強盜得
      利未遂罪。
    (四)辯護意旨雖以：另案被告廖玉枝與張榮峰等人係謀議以假
      冒警察之方式取得簽單，而被害人丙○○、甲○○亦誤認
      張榮峰等人為警察，而陷於錯誤交付簽單，根本沒有要反
      抗之意思，且警察執行勤務時，亦經常使用槍枝及強暴脅
      迫等方式致對方不能抗拒，繼而使歹徒就範，故並不能以
      張榮峰等人是否有使用強暴脅迫之方式認定渠等觸犯強盜
      罪嫌。然查：廖玉枝與張榮峰等人雖係謀議以假警察之方
      式取得簽單，然謝添榮於冒充警察之情形下將簽賭站之鐵
      門拉下，加上張榮峰係持假手槍冒充真槍對被害人丙○○
      、甲○○，被害人丙○○、甲○○之行動自由皆已因此而
      受控制，張榮峰等人在客觀上對於被害人之自由已有侵害
      行為，被害人丙○○亦因張榮峰持槍心生畏懼而交付財物
      ，其行為應屬強暴之手段，且客觀上已達於使人不能抗拒
      之程度，而非單純之以和平方式騙取財物。被害人丙○○
      雖無實際抗拒之行為，且無抗拒之意思，乃係心生畏懼而
      不敢進而抗拒所致，不得據此即認被害人未處於不能抗拒
      之狀態。另警察執行職務時，雖經常使用強暴脅迫等手段
      ，然均有合法權源，而張榮峰等人雖係以假冒警察之方式
      取得簽單，然其所實施之方法實際上既已達於強暴之程度
      ，即應構成強盜罪，尚不得以其因假冒警察即認不論渠等
      於斯時所為之強盜行為皆僅構成詐欺取財罪。
    (五)又強盜罪以強暴、脅迫等方法，致使不能抗拒為構成要件
      之一，當然含有妨害被害人自由之性質，故犯強盜罪而有
      妨害被害人之自由時，是否另論以妨害自由罪名，應就行
      為人之全部犯罪行為實施過程加以觀察。倘妨害自由行為
      時，強盜行為尚未著手實施，可依其情形認為妨害自由、
      強盜犯罪間具有方法結果之牽連關係；若強盜犯行業已著
      手實施，則所為強暴、脅迫等非法方法剝奪被害人行動自
      由行為，應包括在強盜行為之內，無另行成立刑法第三百
      零二條第一項之妨害自由罪之餘地（最高法院九十二年度
      台上字第二一八四號判決參照）。另案被告張榮峰等人除
      對丙○○、甲○○及在場六合彩賭客為脅迫，而使丙○○
      交付六合彩簽單外，並有不讓渠等任意離去，而控制其行
      動之行為，然此乃強盜行為實施後所為，其等剝奪被害人
      行動自由行為，應包括在強盜行為之內，無另行成立剝奪
      行動自由罪，另起訴書雖認被告所為係觸犯刑法第三百零
      四條第一項之強制罪，然檢察官於原審審理時已到庭表示
      強制罪部分應包含於強盜罪犯行之內，因而亦不另論強制
      罪，附此敘明。
丙、被告丁○○、己○○、戊○○、乙○○等人亦應負強盜得利
    未遂之責：
    (一)另案被告廖玉枝於偵查中供稱：我不知道張榮豐有帶槍，
      我是事後回來時，葉佐淦告訴我阿豐有帶槍，我才知道（
      見九二偵第五００八號卷第二三頁），於原審審理中證稱
      ：我知道張榮峰有手槍，但是我不知道他有沒有帶在身上
      等語（見原審卷二第一二二頁背面），核與張榮峰於原審
      審理中證稱：（你拿槍枝的事情除了你自己外，是否有他
      人知道？）沒有別人知道等語（見原審卷第一三０頁背面
      ）相符，而本案被告五人中僅被告丁○○認識廖玉枝一人
      ，張榮峰、葉佐淦、林廷珈、謝添榮等人未曾與被告五人
      謀面或交談過，業據張榮峰、葉佐淦、林廷珈、謝添榮供
      述在卷，是被告丁○○等人應未交待廖玉枝須攜槍前往簽
      賭站一節，堪以認定。
    (二)按警察行使職權，為達成其法定任務，於執行職務時，依
      法均會採取必要之公權力措施，對人民行使強制力，其隨
      身亦會攜帶槍枝，此應為眾所週知之事，任何人對於警察
      執行職務於必要時可能會行強暴等手段皆應有所認識，且
      無法確信其不發生。而被告丁○○等人雖未要求廖玉枝應
      攜槍前往，然其謀議以假冒警察之方式向丙○○拿取簽單
      ，即應對於假冒警察之人可能會假藉行使公權力之名而行
      強暴脅迫等手段有所預見，今張榮峰等人亦確實以強暴之
      手段至使丙○○不能抗拒而取得六合彩簽單，則此項事實
      之發生，即應為被告丁○○等人所得預見，且不違背其本
      意，被告丁○○等四人主觀上應具有強盜之故意，客觀上
      張榮峰等下手實施之人其行為亦該當於強盜罪，又被告丁○○係交待廖玉枝找四人假冒警察拿取簽單，業如上述，
      是被告等人即應與張榮峰等人共同負強盜得利未遂之責。
      被告上開所辯，應不足採。
    (三)辯護意旨雖又以：被告丁○○等人原僅計劃以假冒警察之
      方式騙取簽單，未料另案被告張榮峰等人卻以強盜之行為
      取得簽單，渠等犯行已超越本案被告等人原先謀議計劃之
      範圍，依共同正犯之過剩理論，即難令被告等人就此部分
      負強盜之責。然被告等人於計劃以假冒警察之方式拿取簽
      單，即應得預見假警察可能會有強暴脅迫等行為發生，其
      卻仍交待廖玉枝找四人假冒警察拿取簽單，而任令張榮峰
      假藉警察之名行使強盜之犯行，即應與渠等共負加重強盜
      之責，尚難以原先計劃係詐欺取財即認其對於張榮峰等人
      行使強暴等手段取得簽單無預見之可能。
    (四)綜上所述，被告丁○○、己○○、戊○○、乙○○所辯上
      情，顯不可採。被告四人所犯強盜得利未遂之犯行，亦堪
      認定。
參、論罪科刑：
一、論罪：
  (一)核被告丁○○、己○○、戊○○、乙○○所為，除係犯刑法
    第一百五十八條第一項僭行公務員職權罪、第三百三十九條
    第三項、第一項之詐欺取財未遂罪外，並犯刑法第三百二十
    八條第四項、第二項之強盜得利未遂罪、此部分起訴書認被
    告所犯係第三百三十條第一項、第三百二十一條第一項第四
    款之結夥三人加重強盜罪，容有未洽。然因訴之目的及侵害
    性之內容係同一，加重強盜罪之起訴法條應予變更。又起訴
    書雖未引用刑法第一百五十八條第一項僭行公務員職權條文
    ，惟於事實欄已明確記載假冒警察身分取走六合彩簽單之事
    實，本院自應併予以審理。
  (二)被告四人就僭行公務員職權、詐欺取財未遂罪間事前共謀，
    並推由另案被告張榮峰、葉佐淦、林廷珈、謝添榮下手實施
    僭行公務員職權及強盜犯行，再由林輝龍交由廖玉枝捏造之
    私文書後（未犯行使偽造文書罪，詳後述），再由被告戊○○、乙○○向甲○○、丙○○持以行使並詐欺取財，就上開
    僭行公務員職權罪、詐欺取財未遂罪、強盜得利未遂罪間，
    顯有犯意聯絡及行為分擔，應以共同正犯論。被告四人為達
    詐欺取財之目的，而僭行公務員行使職權罪，及強盜得利未
    遂罪間，有方法結果之牽連關係，依（修正前）刑法第五十
    五條後段之規定，應從較重之強盜得利未遂罪處斷。又被告
    已著手於強盜得利之行為之實行而不遂，為未遂犯，被告均
    依（修正前）刑法第二十六條前段，減輕其刑。
  (三)被告戊○○曾於九十年七月九日因竊盜案件，經原審法院以
    九十年度港簡字第一一六號判處有期徒刑四月，並於九十年
    八月七日確定，於九十年八月二十二日易科罰金執行完畢，
    有台灣高等法院被告全國前案紀錄表可查，其於五年以內再
    犯本件有期徒刑以上之罪，為累犯，應依（修正前）刑法第
    四十七條之規定，就戊○○部分加重其刑，並依法先加後減
    之。
  (四)綜合比較整體適用法律：
    被告行為後，刑法及刑法施行法業於九十四年二月二日經總
    統以華總一義字第094-00014901號令修正公布，並於九十五
    年七月一日施行（下稱新刑法，修正前刑法下稱舊刑法），
    參酌最高法院九十五年五月二十三日刑事庭第八次會議決議
    ，新刑法第二條第一項規定，係規範行為後法律變更所生新
    舊法律比較適用準據法，於新刑法施行後，應適用新刑法第
    二條第一項規定，為從舊從輕比較。另比較時應就罪刑有關
    之共犯、未遂犯、想像競合犯、牽連犯、連續犯、結合犯，
    以及累犯加重、自首減輕暨其他法定加減原因（如身分加減
    ）與加減比例等一切情形，本於統一性及整體性原則，綜其
    全部罪刑結果，而為比較。經查：
  (1)共同正犯：
    修正前刑法第二十八條規定關於「實施」一語，依實務見解
    認係涵蓋陰謀、預備、著手、實行概念在內（司法院三十一
    年院字第二四○號解釋），即承認陰謀共同正犯、預備共同
    正犯，非僅侷限於直接從事構成犯罪事實之行為，故解釋上
    包括「共謀共同正犯」，基於近代刑法之個人責任原則及法
    治國人權保障之思想，應以不承認「陰謀共同正犯」與「預
    備共同正犯」為當，新法為杜爭議，而將「實施」一語，修
    正為「實行」；且修正後，並無礙於「共謀共同正犯之存在
    」，故依新舊法均成立共同正犯（實施正犯或共謀共同正犯
    ），修正前刑法第二十八條並未不利於被告。
  (2)累犯：
    按舊刑法第四十七條規定：「受有期徒刑之執行完畢，或受
    無期徒刑或有期徒刑一部之執行而赦免後，五年以內再犯有
    期徒刑以上之罪者，為累犯，加重本刑至二分之一。」，新
    刑法則規定「受徒刑之執行完畢，或一部之執行而赦免後，
    五年以內故意再犯有期徒刑以上之罪者，為累犯，加重本刑
    至二分之一。」，而被告戊○○於前案執行完畢五年以內再
    故意犯本件有期徒刑以上之罪，不論依新法或舊法之規定，
    均構成累犯，故被告行為時之舊法對被告並無不利。
  (3)牽連犯：
    按行為後法律修正，致行為時與裁判時之法律規定不同，而
    有刑法第二條第一項行為後法律變更之情形者，應比較新舊
    法，依「從舊從輕」之法則，適用最有利於行為人之法律，
    又所稱「法律變更」應係指刑罰法律變更，即犯罪構成要件
    或處罰之內容變更，或「罪」「刑」雖未變更，但因法條修
    正結果，使刑罰之實質內容發生變動而輕重之別者而言。被
    告行為後，於九十四年一月七日修正，同年二月二日公布，
    九十五年七月一日修正施行之新刑法，已刪除第五十五條後
    段牽連犯之規定，原屬牽連犯之數個犯罪行為，依新法應論
    以數罪，併合處罰之，而依修正前之刑法第五十五條後段規
    定，則論以裁判上一罪，顯然罪刑之處罰內容發生變動，此
    部份之修正，自屬法律變更，應有新舊法之比較適用，經比
    較新舊法結果，以舊法較有利於行為人，依刑法第二條第一
    項前段規定，應依修正前刑法第五十五條後段牽連犯規定論
    處。
  (4)未遂犯：
    比較刑法修正前第二十五條及第二十六條前段有關未遂犯規
    定：「（第一項）已著手於犯罪行為之實行而不遂者，為未
    遂犯。（第二項）未遂犯之處罰，以有特別規定者，為限」
    、「未遂犯之處罰，得按既遂犯之刑減輕之」，及修正後第
    二十五條規定「（第一項）已著手於犯罪行為之實行而不遂
    者，為未遂犯。（第二項）未遂犯之處罰，以有特別規定者
    ，為限，並得按既遂犯之刑減輕之」，修正結果僅係將先前
    分別規定於不同條文之成立要件及處罰效果，改於同一條文
    中規定，對被告而言並無有利或不利情況。
  (5)綜上各修正內容，比較刑法修正前後規定結果，修正後之刑
    法規定未較修正前規定有利於被告，修正前之規定（牽連犯
    部分）較有利被告，因而依修正前規定論處。
二、科刑：
  (一)原審法院因認被告等犯行事證明確予以論科固非無見，惟查
    ：(1)被告等人並無「偽造」準文書之行為（詳後述），原判
    決認為被告所為另觸犯刑法第二百十六條、第二百二十條第
    一項、第二百十條之行使偽造準文書罪，核有未當。(2)被告
    所為係犯刑法第三百二十八條第四項、第二項之強盜得利未
    遂罪、原判決認被告係犯刑法第三百三十條第一項、第三百
    二十一條第一項第四款之結夥三人加重強盜罪，亦有未洽。
    (3)案發當時張榮峰等人除對丙○○、甲○○及在場六合彩賭
    客為脅迫，而使丙○○交付六合彩簽單外，並有不讓渠等任
    意離去，而控制其行動之行為，且此剝奪在場人行動自由之
    舉措，同為丁○○等人所得預見，而不違背渠等本意，且為
    起訴效力所及，乃原判決未說明何以未併論以非法剝奪人行
    動自由罪，有已受請求之事項未予判決之違法。被告上訴意
    旨否認犯有強盜罪，指摘原判決不當，部分為有理由（非強
    盜罪，乃強盜得利未遂罪），且原判決另有上開可議之處，
    應由本院將原判決撤銷改判。
  (二)爰審酌被告丁○○、己○○、戊○○、乙○○四人不思循合
    法正當途徑獲得財富，竟運用智慧於不當之途，危害社會治
    安，被告丁○○及已歿之林輝龍策劃本件犯行，被告戊○○
    前往簽賭及索取彩金，三人參與本件犯行程度均較深，被告
    丁○○、己○○於警、偵訊始終否認犯行，於原審法院審理
    時始坦承部分犯行，被告戊○○、乙○○雖曾於本院準備程
    序再翻供，然於警、偵訊及原審、本院審理時即坦承大部分
    犯行，被告乙○○並配合檢察官偵查，犯後態度較佳等一切
    情狀，分別量處如主文第二項所示之刑。
  (三)沒收：
    扣案被告等人所有供犯罪所用捏造之六合彩簽單一紙及共犯
    張榮峰所有供本件強盜所用之玩具槍一把，依刑法第三十八
    條第一項第二條款之規定，宣告沒收。至扣案之行動電話四
    支，非供本件犯罪之用，爰不宣告沒收，附此敘明。
四、公訴意旨另以：另案被告張榮峰持手槍強盜被害人丙○○之
    財物，事後又偽造六合彩簽單詐欺，認此部分被告等人亦涉
    及刑法第三百三十條第一項、第三百二十一條第一項第三款
    之攜帶兇器強盜罪及刑法第二百十六條、第二百二十條第一
    項、第二百十條之偽造文書罪嫌云云。然查：
  (一)張榮峰所攜帶之槍枝經鑑定結果，不具殺傷力，此有內政部
    警政署刑事警察局九十三年七月二十七日刑鑑字第０９３０
    １３６１０２號函附卷可稽，業如上述，客觀上並不足以對
    人之生命、身體、安全構成威脅，是此部分不能證明被告犯
    有攜帶兇器強盜罪。
  (二)刑法第二百十條之偽造文書，以無製作權之人冒用他人名義
    而製作該文書為必要，如果行為人對此種文書本有製作之權
    ，縱令其不應製作而製作，亦無偽造文書之可言。而民間六
    合彩簽賭，乃由賭客在空白紙張上（一式二聯），書立其姓
    名及簽賭號碼，向組頭簽賭，該簽賭號碼單（簽單）依習慣
    或特約均足以辨明係該賭客以所書寫數字為簽賭號碼與組頭
    對賭，依刑法第二百二十條第一項之規定，雖應以私文書論
    。然本件係由戊○○出面以自己名義向丙○○經營之六合彩
    簽賭站簽賭，則該簽單乃戊○○以自己名義所製作之（準）
    文書，渠於當期六合彩開獎後，縱由共同正犯廖玉枝基於渠
    等共同犯罪意思聯絡，予以捏造其簽賭號碼，然其對自己名
    義之文書本有製作之權，既非冒用他人名義所為，縱其內容
    涉及不實，亦無偽造文書可言，公訴人認為被告於當期六合
    彩開獎後，在戊○○自己名義之簽單上書寫得獎號碼，持向
    組頭要求兌彩，應成立第二百十六條、第二百十條之偽造文
    書罪，亦有誤會。
  (三)綜上，並無證據足認被告有觸犯上開犯行，惟此部分與前開
    論罪科刑部分有裁判上一罪關係，爰不另為無罪之諭知，附
    此敘明。
據上論斷，應依刑事訴訟法第三百六十九條第一項前段、第三百
六十四條、第二百九十九條第一項前段、第三百條、刑法第二條
第一項前段、刑法第二十八條（修正前）、第一百五十八條第一
項、第三百二十八條第四項、第二項、第三百三十九條第三項、
第一項、第五十五條後段（修正前）、第四十七條（修正前）、
第二十五條（修正前）、第二十六條（修正前）、第三十八條第
一項第二款，判決如主文。
本案經檢察官范文豪到庭執行職務。
中    華    民    國    97    年    3     月    19    日
              刑事第六庭  審判長法  官  蔡  崇  義
                                法  官  曾  文  欣
                                法  官  杭  起  鶴
以上正本證明與原本無異。
如不服本判決，應於收受本判決後10日內向本院提出上訴書狀。
其未敘述上訴理由者並得於提起上訴後10日內向本院補提理由書
狀（均須按他造當事人之人數附繕本）「切勿逕送上級法院」。
                                書記官  陳  明  芬
中    華    民    國    97    年    3     月    19    日
附錄：本判決論罪科
刑法第一百五十八條第一項：
冒充公務員而行使其職權者，處三年以下有期徒刑、拘役或五百
元以下罰金。
刑法第三百二十八條第二項、第四項：
意圖為自己或第三人不法之所有，以強暴、脅迫、藥劑、催眠術
或他法，至使不能抗拒，而取他人之物或使其交付者，為強盜罪
，處五年以上有期徒刑。
以前項方法得財產上不法之利益或使第三人得之者，亦同。
第一項及第二項之未遂犯罰之。
刑法第三百三十九條：
意圖為自己或第三人不法之所有，以詐術使人將本人或第三人之
物交付者，處五年以下有期徒刑、拘役或科或併科一千元以下罰
金。
以前項方法得財產上不法之利益或使第三人得之者，亦同。
前二項之未遂犯罰之。

司法院資訊處製作；財團法人民間司法改革基金會備份。
